---
title: "Untitled"
author: "nombre del alumne"
date: "15 de abril de 2020"
output: html_document
editor_options: 
  chunk_output_type: console
---

```{r setup, include=FALSE}
knitr::opts_chunk$set(echo = TRUE)
```


```{r}
library(tidyverse)
library(readxl)
library(writexl)
library(gapminder)

exp_vida_pais <- gapminder
```


###**Explorando Bases de Datos**

####**Name()**

**names()** muestra los nombres de las variables de la base u objeto con el que estamos trabajado.

```{r }
names(exp_vida_pais)

```


####**Head()**

**head()** devuelve el contenido las n filas que uno indique de las variables de nuestra base.

```{r }

head(exp_vida_pais, n = 3)

```


####**Srt()**

**str()** indica nombre y tipo de variables que tenemos en nuestra base.

```{r }

str(exp_vida_pais)

```


####**Summary()**

**summary()** devuelve indicadores resumenes del estilo media, mediana, minima, maxima total y para cada variable numerica.

```{r }

summary(exp_vida_pais)

```



###**Tidyverse y sus verbos**


####**Select**

***Select()*** te permite seleccionar rápidamente un subconjunto útil utilizando operaciones basadas en los nombres de las variables.

Probemos!


```{r }

exp_vida_cont <- select(exp_vida_pais, 
                        continent,
                        year,
                        lifeExp,
                        gdpPercap)

```


####**Filter**

***Filter()*** te permite filtrar un subconjunto de observaciones según sus valores. El primer argumento es el nombre del data frame. El segundo y los siguientes argumentos son las expresiones que lo filtran.



```{r }

exp_vida_paises_nordicos <- filter(exp_vida_pais,
                                   country == "Finland" | country == "Denmark" | country == "Netherlands" |  country == "Norway" | country == "Sweden")

```


Una manera rapida y util para resolver este problema es x ***%in%*** y (es decir, x en y). Esto seleccionara a cada fila donde x es uno de los valores en y.


```{r }

nordicos <- c("Finland", "Denmark", "Netherlands", "Norway", "Sweden")

exp_vida_paises_nordicos1 <- filter(exp_vida_pais, country %in% nordicos)

str(exp_vida_paises_nordicos1)


exp_vida_paises_nordicos <- filter(exp_vida_pais, country %in% c("Finland", "Denmark", "Netherlands", "Norway", "Sweden"))

?filter

```


####**Mutate**

Suele ser útil crear nuevas columnas en función de columnas existentes. Ese es el trabajo de ***mutate()***. Siempre que usemos esta función, la nueva variable sera agregada como nueva columna al final de un conjunto de datos.

Veamos!


```{r }

exp_vida_cont <- mutate(exp_vida_cont, promedio = mean(lifeExp))

```


####**Arrange**

La funcion ***arrange*** nos permite ordenar o reordenar un dataframe a partir de una o mas variables, por defecto lo hace por orden ascendente.


```{r }

arrange(exp_vida_paises_nordicos, country)

arrange(exp_vida_paises_nordicos, desc(country))

```



####**%>% Pipe** 

Es un poco frustrante escribir extensas lineas de codigo donde tenemos que dar un nombre a cada data frame intermedio, incluso si el data frame en sí mismo no nos importa. Nombrar cosas es difícil y enlentece nuestro análisis.

Hay otra forma de abordar el mismo problema con el pipe, ***%>%***. 




```{r}
salir_de_casa <- Carla %>% 
  despierto %>% 
  salgo_de_la_cama %>% 
  banio %>% 
  visto %>% 
  desayuno %>% 
  salgo
```


```{r }

exp_vida_paises_nordicos <- exp_vida_pais %>% 
  select(country,
         year,
         lifeExp,
         gdpPercap) %>% 
  filter(country %in%  c("Finland", "Denmark", "Netherlands", "Norway", "Sweden")) %>% 
  mutate(promedio_epx = mean(lifeExp)) %>% 
  arrange(desc(country))


```


##**BONUS TRACK**

***Cheatsheets***

Con un uds una de las mejores ayudas para seguir los paquetes de R

<https://rstudio.com/resources/cheatsheets/>

