---
title: "Introduccion a R - codigo"
author: "nombre de alumne"
date: "6 de abril de 2020"
output: html_document
---

```{r setup, include=FALSE}
knitr::opts_chunk$set(echo = TRUE)
```


##¿Como instalar una biblioteca?

Las bibliotecas son paquetes de funciones creados por la comunidad R que se encuentran disponibles para su uso. Tienen la ventaja de tener actualizacciones frecuentes.


```{r}
#Funcion para instalar bibliotecas

install.packages("tidyverse")

install.packages("readxl")

install.packages("gapminder")

```


##¿Como ejecutar una biblioteca?

Una vez instaladas las bibliotecas o paquetes de funciones, siempre que empecemos un script o rmarkdown lo primero que vamos a hacer es llamar a las bibliotecas que vamos a a utilizar en el editor de codigo.

```{r}
library(tidyverse)
library(readxl)
library(gapminder)

```


##Socorro!!

A veces podemos no saber para que sirve la bibioteca que estamos instalando o que funciones para eso R nos brinda apoyo con la funcion **help()**

Veamos como funciona:

```{r}

help("tidyverse")

?tidyverse
```


##¿Que objetos puedo usar en R?

Cuando trabajamos en R, las variables, datos, funciones y resultados se guardan en la memoria activa de la computadora en forma de *objetos* que tienen *nombres*.

Se pueden realizar acciones con esos objetos con operadores aritmeticos, logicos, de comparacion y funciones.

En R el simbolo "<-" equivale a "=", o sea, si yo quisiera asignarle nombres a objetos, vamos a escribirlo de la siguiente manera:


Probemos:

```{r}

objeto_1 <- "aprendiendo R"

objeto_1
```


```{r}
objeto_2 <- 25

objeto_2
```


A continuacion describimos los tipos de datos:

```{r}

num <- 15

num
```

```{r}

cara <- "aprendiendo R"

cara

```

```{r}
integ <- -15

integ
```

```{r}
lo <- TRUE

lo
```

##Vectores

El *vector* es un elemento unidimensional y que al ingresar datos en el se convierten en un unico tipo de dato (num, char o log).

En R se utiliza la funcion c() para concatenar valores y, asi crear un vector.

Probemos:

```{r}

vector_num <- c(15, 10, 15, 13, 14, 11)

vector_num
```

```{r}
vector_char <- c("F", "M", "M", "F", "M", "M")

vector_char
```


##Matriz

A diferencia del vector, la *matriz* incorpora dimensiones, ya no voy a tener una unica dimension (fila).

Veamos en R:

```{r}

mat <- matrix(1:30, nrow = 6, ncol = 5)

mat
```


##Lista

Una *lista* es un conjunto de objetos que se encuentran ordenados y pueden ser distintos.

Probemos:
```{r}
nombres <- c("Marina", "Victoria", "Antonio","Micaela", "Elian", "Ivan", "Carla", "Julieta")

genero <- c("F","M","T", "NB")

altura <- c(1.7, 1.60, 1.80, 1.63, 1.79, 1.75, 1.59, 1.61)

lista <- list(nombres, genero, altura)

lista
```


##DataFrame

Por ultimo, vamos a ve que es el *dataframe*, podriamos decir que es como las bases de datos que conocen, puede tener objetos que sean de distinto tipo y contengan distinto tipo de datos, pero deberan tener la misma cantidad de observaciones.

Vamos aprovechar este tipo de objeto y usar la biblioteca gapminder, la cual uds ya instalaron y llamaron anteriormente.

```{r}

exp_vida_pais <- gapminder


```

```{r}

head(exp_vida_pais, n = 5)

```

##¿Como se que tipo datos tiene mi objeto?

R nos permtite saber a través del uso de dos funciones *class()* y *typeof()*.

Usemoslas:

```{r echo=TRUE, eval=TRUE}

class(altura)

typeof(altura)

class(lo)

typeof(lo)

class(nombres)

typeof(nombres)

```


##¿Como modificar el tipo de objeto?

Puede ocurrir que al importar una base por defecto me traiga las variables como character y son numericas, o puede ocurrir que necesite cambiar el tipo de variable.

Para eso existe una R una forma de hacerlo, probemos:

```{r echo=TRUE, eval=TRUE}
vector_num1 <- as.character(as.numeric(vector_num))

vector_num1

class(vector_num1)

genero1 <- as.logical(as.character(genero))

genero1

class(genero1)

```


##Operadores

Les presentamos los simbolos para los operadores que van a poder usar en R para operaciones aritmeticas, de comparacion y logicas.

Operacion     |Simbolo        | Tipo de operacion
--------------|---------------|-------------------
suma          |      +        | aritmetica
resta         |      -        | aritmetica
multiplicacion|      *        | aritmetica
division      |      /        | aritmetica
potencia      |      ^        | aritmetica
igual         |      ==       | comparacion
menor         |      <        | comparacion
menor e igual |      <=       | comparacion
mayor         |      >        | comparacion
mayor e igual |      >=       | comparacion
distinto      |      !=       | comparacion
O             |     \|\       | logica
Y             |      &        | logica


```{r echo=TRUE, eval=TRUE}

altura2 <- altura/2

altura2

altura3 <- altura >= 1.60

altura3

```


##Guardar y abrir bases de datos en R

###¿como guardo una base de datos en R?


```{r}

write.csv2(exp_vida_pais,"Documents/gapminder.csv")

write_xlsx(exp_vida_pais,"Documents/gapminder.xlsx", col_names = TRUE)

```

Para usar la funcion write_xlsx deberan instalarse la biblioteca writexl.


###¿Como abrir una base de datos en R?


```{r}
exp_vida_pais2 <- read.csv2(file= "Documents/gapminder.csv", sep = ";")

exp_vida_pais3 <- read_delim(file= "Documents/gapminder.csv", delim = ";")

```

```{r}
exp_vida_pais4 <- read_excel(path = "Documents/gapminder.xlsx")

```

Para usar la funcion write.xlsx deberan instalar la biblioteca "readxl"


##Bonus Track 


```{r}

qplot(gdpPercap, lifeExp, data = exp_vida_pais)

```


#Proxima Clase

En la proxima clase vamos a trabajar con **Tidyverse**. 

Esta biblioteca no es solamente un conjunto de funciones sino que es una forma de codear. 

Implica una misma forma de genera y leer las bases de datos. 

A modo de adelanto les dejamos algunas funciones que suelen ser muy utiles para caracterizar bases de datos de una manera rapida y eficiente.

**names()** muestra los nombres de las variables de la base u objeto con el que estamos trabajado.

```{r}
names(exp_vida_pais)

```


**head()** devuelve el contenido las n filas que uno indique de las variables de nuestra base.

```{r}

head(exp_vida_pais, n = 3)

```




```{r}

str(exp_vida_pais)

```



```{r}

summary(exp_vida_pais)

```

